臺灣高雄地方法院民事判決　九十二年度再易字第二七號
　　再審原告　甲○○
　　再審被告　乙○○
右當事人間確認本票債權不存在事件，再審原告對於中華民國九十二年五月六日本院
九十年度簡上字第四一八號第二審民事簡易確定判決提起再審之訴，本院判決如左：
    主      文
再審原告之訴駁回。
再審訴訟費用由再審原告負擔。
    事實及理由
一、再審原告主張：(一)兩造曾於民國八十七年八月二十日簽訂「乙○○古典爵士鋼琴
    連鎖教室合約書」，依該合約第三條約定，伊須給付再審被告加盟保證金新台幣
    （下同）十萬元，用作履約之保證，再審被告執有伊所簽發，未填寫金額及發票
    日之空白本票一紙（下稱系爭本票），係伊所交付，供為上開加盟費用保證金之
    用，再審被告於第一審訴訟審理中自承系爭本票之金額及發票日係其書寫，並自
    認伊並未授權其填寫票據之應記載事項，則伊主張該本票係遭偽造時，該本票之
    真正自應由再審被告負舉證之責。原確定判決卻以伊刑事訴狀中記載「質押」兩
    字而錯誤推斷伊有授權再審被告完成系爭本票之發票行為，並誤引判例推論系爭
    本票已由伊授權再審被告填寫票據應記載事項，顯然違法。(二)原確定判決認定伊
    僅提出一紙欠缺發票日，但有票面金額十萬元記載之本票影本舉證不足，竟漏未
    審酌再審被告曾自認以螢光筆塗畫伊所記載之違約事項之事實，亦未於判決理由
    中說明伊所提出之前開本票影本何以未具證據證明力，復無敘明任何理由即推翻
    再審被告自認之事實，且對於伊所提出之證據未當庭給予兩造辯論，該確定判決
    顯然違背證據法則及闡明之義務。(三)原確定判決復無視兩造合約條款，逾越文義
    解釋範圍而誤認伊違反契約條款而認再審被告得依約沒收保證金十萬元，原確定
    判決之心證有違一般論理及經驗法則。是以，原確定判決有民事訴訟法第四百九
    十六條第一項第一款及第四百九十七條等規定之再審事由，為此提起本訴。並聲
    明：(一)原確定判決廢棄。(二)駁回再審被告之訴，(三)再審及前審訴訟費用均由再審
    被告負擔。
二、按再審之訴，應於三十日之不變期間內提起；前項期間，自判決確定時起算，判
    決於送達前確定者，自送達時起算。民事訴訟法第五百條第一項及第二項定有明
    文。經查，本件第二審判決係於九十二年五月六日宣判，於同年月十五日送達再
    審原告，此經本院調閱本院九十年度簡上字第四一八號民事卷宗核閱無訛，則再
    審原告於同年六月六日具狀向本院提起再審，尚未逾三十日之不變期間，合先敘
    明。
三、次按有適用法規顯有錯誤者，當事人得以再審之訴對於確定終局判決聲明不服，
    民事訴訟法第四百九十六條第一項第一款定有明文。又依同法第四百六十六條不
    得上訴於第三審法院之事件，除前條規定外，其經第二審確定之判決，如就足影
    響於判決之重要證物，漏未斟酌者，亦得提起再審之訴，此為同法第四百九十七
    條所明定。而所謂適用法規顯有錯誤者，乃指確定判決所積極的適用之法規，顯
    然不合於法律規定，或與司法院現尚有效之大法官會議解釋，或最高法院現尚有
    效之判例，顯然違反者而言（最高法院六十三年度台上字第八八０號判例參照）
    ，確定判決消極的不適用法規，顯然影響裁判者，自屬民事訴訟法第四百九十六
    條第一項第一款所定適用法規顯有錯誤之範圍（司法院大法官會議解釋第一七七
    號參照）。所謂就足影響於判決之重要證物，漏未斟酌，係指足以影響判決基礎
    之重要證物，雖在前訴訟程序業已提出，然未經確定判決加以斟酌者而言，且以
    該證物足以動搖原確定判決基礎者為限。
四、經查：
  (一)按私文書經本人或其代理人簽名、蓋章或按指印或有法院或公證人之認證者，推
    定為真正。民事訴訟法第三百五十八條第一項定有明文。在票據上簽名者，依票
    上所載文義負責。票據法第五條第一項亦有明文。而欠缺票據法所規定票據上應
    記載事項之一者，其票據無效，固為票據法第十一條第一項前段所明文規定，惟
    按「授權執票人填載票據上應記載之事項，並不限於絕對的應記載事項，即相對
    的應記載事項，亦可授權為之」；「上訴人簽發未記載發票日之訟爭支票，交與
    會首邱某囑其於每月十二日提示兌領，以清償上訴人應繳死會會款之用，即係以
    會首為其逐月填寫發票日之機關，該會首因給付會款而轉囑被上訴人填寫發票日
    完成發票行為，則被上訴人亦不過依上訴人原先決定之意思，輾轉充作填寫發票
    日之機關，與上訴人自行填寫發票日完成發票行為無異，上訴人不得以訟爭支票
    初未記載發票日而主張無效，尤不得以伊未直接將訟爭支票交付被上訴人，被上
    訴人填寫發票年月日完成發票行為，未另經伊之同意執為免責之抗辯」（最高法
    院六十七年台上字第三八九六號及七十二年台上字第三三五九號判例參照）。
  (二)兩造曾於八十七年八月二十日簽訂「乙○○古典爵士鋼琴連鎖教室合約書」，依
    該合約第三條約定：「一權利金：乙方（再審原告）願於訂立本契約之同時給予
    甲方（再審被告）新台幣壹拾萬元..... 二保證金：乙方願於簽約之同時，支付
    甲方新台幣壹拾萬元整..... 作為本契約書之履行保證」，依此，再審原告有給
    付加盟費用「權利金」及「保證金」各十萬元予再審被告之義務，堪以認定。而
    再審原告自承伊依上開約定交付再審被告權利金十萬元，而保證金十萬元部分則
    因其資力不足，經再審被告同意無庸支付，惟於訂立合約二週後，即在其要求下
    簽發一紙僅簽名蓋章並填寫地址之系爭本票以為質押等情在卷，由此可見，再審
    原告簽發系爭本票之目的在於代替其原依合約第三條約定應給付再審被告之保證
    金十萬元，應無疑義。至再審原告雖於原審審理中改稱前已依約給付再審被告十
    萬元之保證金，然此部分陳述與其之前所為之供述，前後不一，且為再審被告所
    否認，此外，再審原告復未能舉證證明以實其說，自難信為真實。
  (三)系爭本票既係再審原告親自簽名、蓋章及填寫住址後交予再審被告收執供為合約
    約定之加盟費用「保證金」十萬元，則依前開說明，該本票即受推定為真正，自
    無適用關於偽造本票應先由執票人證明票據真實之舉證責任分配原則之餘地。況
    縱再審原告所交付再審被告之本票，僅有發票人之簽名、蓋章及發票人之住所，
    尚欠缺票據法第一百二十條所定之應記載事項，然衡之常情，倘若再審原告並未
    授權再審被告逕依合約約定之內容自行填載票面金額及發票日，則該欠缺應記載
    事項之本票依同法第十一條第一項規定，即屬無效票據，如何能達到供為履約保
    證金擔保之目的？因此，再審原告應有授權再審被告填載符合契約約定之保證金
    十萬元為系爭本票之票面金額之意，堪以認定。又兩造係於八十七年八月二十日
    簽訂系爭合約書，依該合約第十條約定，合約期限為二年，期滿前一個月，若一
    方不提出書面表示不擬續約或修訂條文時，則合約繼續延長一年，以此類推。再
    審原告自陳伊係於九十年三月十二日始以存證信函向再審被告為解除合約之意思
    表示，兩造之合約關係至九十年八月三十一日應該都還有效（九十年鳳簡字第三
    六七號卷第一四九頁及第一四０頁），職是，系爭本票既係再審原告為擔保上開
    合約之履行之十萬元保證金，則再審原告僅於系爭本票上簽名蓋章及填寫住址，
    而未填寫發票日、到期日及票面金額等事項，惟依再審原告所自陳交付系爭本票
    予再審被告之緣由及兩造合約第三條之約定，足以認定再審原告有授權再審被告
    逕於系爭本票上填載與合約金額相符之十萬元票面金額，及兩造有效合約期間之
    發票日「八十九年九月五日」等事項，以完成系爭本票發票行為，再審被告因此
    而填載系爭本票之票面金額及發票日等本票之絕對應記載事項，完成發票行為，
    自非偽造本票之行為。
  (四)況再審原告以再審被告涉犯偽造系爭本票為由，提起偽造有價證券之刑事告訴，
    雖經台灣高雄地方法院檢察署檢察官提起公訴，惟嗣經本院及台灣高等法院高雄
    分院判決再審被告無罪確定在案，此經本院依職權調取本院九十一年度訴字第二
    六一六號刑事全卷查明屬實，並有本院九十一年度訴字第二六一六號及台灣高等
    法院高雄分院九十二年度上訴字第一七五七號刑事判決二份在卷可稽。
  (五)依上所述，本件本票應係再審原告為供擔保兩造所簽訂之加盟合約保證金十萬元
    ，於八十七年間由再審原告自行簽名、蓋章並填寫地址後，交予再審被告收執，
    並授權由再審被告填載受款人、金額及發票日期等應記載事項而完成發票行為，
    堪以認定。原確定判決同此認定，自無錯誤援引判例之判決適用法規顯有錯誤可
    言。
五、再審原告復指摘原確定判決未於判決理由中敘明伊所提出之系爭本票影本何以未
    具證據證明力等語，惟查，原確定判決業於事實及理由第五點「本院判斷」之第
    3.項中依其調查證據結果所得，詳論：「被上訴人（再審原告）舉其於起訴前，
    已提出一紙欠缺「發票日」（但有面額十萬元之記載），而其餘記載與系爭本票
    完全相同之本票「影本」（下稱系爭影本之本票）為憑，對上訴人提出刑事偽造
    有價證券之告訴，經提起公訴繫屬本院待審中，此有本院檢察署九十年度發查字
    第四三０號發查卷、九十年度偵字第一０六七六號偵查卷及本院九十一年度訴字
    二六一六號案件調查筆錄影本附本院卷可參，用以證明系爭本票原確係未載發票
    日，而係上訴人未經授權事後偽填而成。然據被上訴人於前揭發查卷內之告訴狀
    中自稱是九十年二月間，其以口頭終止與上訴人之系爭合約關係數日後，因上訴
    人為迫使其延約，此時才將系爭影本之本票連同合約書影本一併出示交給其收下
    的等情，可知系爭影本之本票既是事前由上訴人「影印」後交予，則技術上如以
    此影本遮去某部分，再影印一紙如同系爭影本之本票，平情而論，非無可能，此
    觀上訴人於前述刑事案件中，亦曾影印一紙未見記載發票日，其餘與系爭影本之
    本票完全相同之本票一紙庭呈附於刑事卷（見前揭刑事調查筆錄），自可暸然。
    因此，就證據證明力而言，憑被上訴人此舉，在未有其他旁證相佐資以加強下，
    尚不足以認被上訴人所主張，系爭本票原係欠缺「發票日」之事實為真（縱屬實
    ，仍有授權之適用，見下述4.）；亦即，被上訴人至此仍未盡舉證責任，結果仍
    難為其有利之認定」等理由明確，原確定判決於事實認定上，並無違經驗法則、
    論理法則或是證據法則之處。再者，系爭本票係再審原告為供擔保兩造所簽訂之
    加盟合約保證金十萬元，於八十七年間由再審原告自行簽名、蓋章並填寫地址後
    ，交予再審被告收執，並授權由再審被告填載受款人、金額及發票日期等應記載
    事項而完成發票行為，並非再審被告所偽造，業如前述，則縱原確定判決未於判
    決理由中論述再審被告自認在該本票上以螢光筆塗畫伊所記載違約事項之事實，
    亦對於該確定判決之結果不生影響，且該本票影本係再審原告於起訴時即已提出
    ，於前訴訟程序事實審之言詞辯論終結前始終存在，自與所謂「發現未經斟酌之
    證物」之要件有間，核與民事訴訟法第四百九十七條規定之再審要件不符，再審
    原告據此提起本件再審之訴，要屬無據。
六、再審原告另稱原確定判決以其違反系爭合約書第七條（１）及第八條而認定再審
    被告得依約沒收保證金十萬元，係逾越文義解釋範圍，且違反一般論理及經驗法
    則等語。惟按解釋契約，固須探求當事人立約時之真意，不能拘泥於契約之文字
    ，但契約文字業已表示當事人真意，無須別事探求者，即不得反捨契約文字而更
    為曲解（最高法院十七年上字第一一一八號判例參照）；且解釋契約屬於事實審
    法院之職權，原確定判決就其所確定之事實，為法律上之判斷，亦非屬於適用法
    規顯有錯誤（最高法院六十四年台再字第一四０號判例參照）。經查，系爭合約
    書第八條關於教育指導原則之記載為：　「乙方（再審原告）應依參加甲方（再
    審被告）受訓培育之教師教導學生，不得以第三者代理，惟必要時得聘用助教人
    員，也得經甲方專業訓練使可擔任教職。」、而第七條(1)乙方之義務亦載：「乙
    方對於甲方指派任教老師，需依實際授課終點學費之60％與甲方結算」，此有合
    約書附卷可稽。由此足見，依該合約約定，再審原告以再審被告之名義經營連鎖
    店，則所有教師均應由再審被告指派，並應按月陳報所有授課（含潘淑婷）老師
    之資料報表給再審被告，始符兩造所約定之加盟體系經營方式之真意，而再審原
    告對於其隱匿再審被告，自行僱用未自再審被告處完成結訓之潘淑婷教授鋼琴，
    再審被告發現後，曾多次要求其應將潘淑婷解聘等情，並不爭執，互核與證人即
    潘淑婷證述：「在八十八年十月份參加被告（再審被告）所招集的師資培訓班，
    我沒有結訓，．．．，兩邊都有上課，我的薪水是一堂課一小時二百五十元，原
    告（再審原告）那裡我就不知道了，因為錢都跟被告領的，我在被告那裡上課，
    在八十九年三、四月份就不上了，我跟被告說我要辭掉原告那裡的課，但是原告
    希望我仍繼續上課，所以我就繼續留下來」等情節大致相符，是以，再審原告自
    八十九年四月份起，繼續僱用已向再審被告請辭之潘淑婷，並將潘淑婷應領之薪
    資以自己之名義陳報，故意隱匿再審被告上開情事，顯然已經違反系爭合約第七
    條及第八條之約定，則再審被告據此主張依合約第十條第(2)項沒收保證金十萬元
    ，並執系爭本票對再審原告行使票據上權利，自非無據。依前開說明，原確定判
    決據此解釋契約認定事實，並為法律上之判斷，並無逾越兩造合約約定之文義解
    釋範圍，亦無違反一般經驗法則及論理法則，更無適用法規顯有錯誤之情事。
七、綜上所述，本院九十年簡上字第四一八號民事確定判決適用法規並無違誤，亦無
    重要證物漏未斟酌之情事，再審原告執前詞指摘上開判決不當，顯無理由。爰不
    經言詞辯論，逕予以判決駁回。
八、據上論結，本件再審之訴為無理由，依民事訴訟法第五百零二條第二項、第七十
    八條，判決如主文。
中　　　華　　　民　　　國　　九十三　　年　　 八　　月　　 十八     　日
                              臺灣高雄地方法院民事第一庭
~B審判長法官  甯  馨
~B法　　　官  蔡川富
~B法　　　官  蘇姿月
正本係照原本作成。
本判決不得上訴。
中　　　華　　　民　　　國　　九十三　　年　　 八　　月　　 十八     　日
~B法院書記官　歐文政
